# Fundamentos de Teoría de Redes

```{r setup1, include = FALSE}
knitr::opts_chunk$set(echo = TRUE, warning = FALSE)
```

```{r, include=FALSE}
workingDir <-  "."
setwd(workingDir)
```

```{r}
library(reticulate)
```
Primero, tenemos que importar algunas de las librerías básicas. 

- `networkx` es la librería básica de redes en Python.
- `pandas` y `numpy` son básicas para manipulación de bases de datos y arreglos.
- `matplotlib.pyplot` es la básica para hacer plots.

```{python}
import pandas as pd
import numpy as np
import networkx as nx
import matplotlib.pyplot as plt
```

Una de las formas de definir una gráfica en `Python` es crear primero un `objeto` gráfica y después ir agregando los vértices y aristas. Al crear el objeto, se generará una gráfica vacía.

```{python}
G = nx.Graph()
```

Podemos agregar nodos de uno en uno, por medio de una lista y las aristas es similar, podemos especificar entre que nodos están.

```{python}
# Un solo nodo
G.add_node(1)

# Dos nodos como lista
G.add_nodes_from([2,3])

# Arista entre nodo 1 y 2
G.add_edge(1, 2)

# Arista entre nodo 2 y 3
e = (2,3)
G.add_edge(*e)
```


Algo que queremos hacer, es poder visualizar estas gráficas.

```{python}
nx.draw(G, pos=nx.circular_layout(G), node_color='r', edge_color='b', with_labels=True)
```


Vamos a crear otras gráficas.

```{python}
MyGraph = nx.Graph()
MyGraph.add_edge('Antonio', 'Valentina')
MyGraph.add_edge('Antonio', 'Claudia')
MyGraph.add_edge('Claudia','Valentina')
print(MyGraph) # Imprimir información de la gráfica
print('Número de vértices', len(MyGraph.nodes))
print('Número de aristas', len(MyGraph.edges))
nx.draw_networkx(MyGraph, font_size=7)
```

Existen varios atributos que podemos usar para dibujar la red. Por ejemplo:`nx.draw_circular, nx.draw_planar, nx.draw_random, nx.draw_spectral, nx.draw_spring, nx.draw_shell`.

```{python}
nx.draw_planar(MyGraph, with_labels = True, font_size=10, node_color='red', edge_color='blue')
```

Vamos a construir una red simétrica. Los pesos pueden añadir intensidad de la relación en los nodos, cada arista tendrá un peso. Para gráficas dirigidas se usa `nx.DiGraph()`.

```{python}
DG = nx.DiGraph()

# Agregamos nodos y aristas
DG.add_nodes_from(["A", "B", "C"])
DG.add_edges_from([("A", "B"), ("B", "C")])

# Dibujamos la gráfica
nx.draw_networkx(DG, font_size=7)
```


Y podemos crear una gráfica con pesos como sigue.

```{python}
WG = nx.Graph()

# Agregamos nodos y aristas
WG.add_edge("A", "B", weight=3)
WG.add_edge("B", "C", weight=2)
WG.add_edge("C", "A", weight=1)

# Dibujamos la gráfica
nx.draw_networkx(WG, font_size=7)
```

Sin embargo, si queremos que salga el peso, hay que modificar la forma de dibujarla.

```{python}
WG2 = nx.Graph()
WG2.add_node("A", pos=(1,1))
WG2.add_node("B", pos=(2,2))
WG2.add_node("C", pos=(1,0))

WG2.add_edge("A","B",weight=0.5)
WG2.add_edge("A","C",weight=9.8)
pos=nx.get_node_attributes(WG2,'pos')
nx.draw(WG2,pos)
labels = nx.get_edge_attributes(WG2,'weight')
nx.draw_networkx_edge_labels(WG2,pos,edge_labels=labels)
```


Si tenemos ya una base de datos, vista como un data frame, podemos construir su gráfica también tomando la información de esta.

```{python}
df = pd.DataFrame({ 'from':['A', 'B', 'C','A'], 'to':['D', 'A', 'E','C']})
G=nx.from_pandas_edgelist(df, 'from', 'to')
nx.draw(G, with_labels=True)
```


## Matriz de Adyacencia

Las gráficas en `networkx`, las podemos crear también a partir de su matriz de adyacencia.

Supongamos que tenemos la siguiente matriz de adyacencia de una gráfica.

```{python}
adjacency_matrix = np.array([[0, 1, 1, 0], [1, 0, 0, 1], [1, 0, 0, 0], [1, 1, 0, 0]])
print(adjacency_matrix)
```

Vamos a usar esta matriz para crear la gráfica.

```{python}
G = nx.Graph(adjacency_matrix, nodetype=int)
print(G.edges())
nx.draw(G, with_labels=True)
```

Y esta misma matriz, la podríamos usar para generar la red dirigida.

```{python}
G = nx.DiGraph(adjacency_matrix, nodetype=int)
print(G.edges())
nx.draw(G, with_labels=True)
```

## Redes con pesos

En muchas aplicaciones, no basta saber si dos nodos están conectados: queremos medir intensidad.

Ejemplo: ciudades conectadas por tiempo de traslado.

```{python}
G = nx.Graph()

edges = [
    ("CDMX", "Querétaro", 2.5),
    ("CDMX", "Puebla", 1.8),
    ("Querétaro", "San Luis", 3.0),
    ("Puebla", "Veracruz", 2.2)
]

G.add_weighted_edges_from(edges)

pos = nx.spring_layout(G, seed=42)

nx.draw(G, pos, with_labels=True, node_size=2000, node_color="lightblue")
labels = nx.get_edge_attributes(G, "weight")
nx.draw_networkx_edge_labels(G, pos, edge_labels=labels)

plt.title("Red con pesos (horas de traslado)")
plt.show()
```

`nx.spring_layout`: Cuando dibujas una red, necesitas decidir dónde se coloca cada nodo en el plano (coordenadas (x,y)). `nx.spring_layout(G)` calcula esas posiciones automáticamente usando un modelo tipo resortes: 

- cada arista actúa como un resorte que “jala” a sus extremos para acercarlos,

- los nodos se repelen entre sí para que no queden amontonados,

- el algoritmo busca una configuración “bonita” (pocas intersecciones, distancias razonables).

No cambia el grafo, solo produce un diccionario de posiciones.

```{python}
pos = nx.spring_layout(G, seed=42)
print(pos)
```

**Ejercicio:** Comparar con `nx.circular_layout(G)` para ver que “layout” = regla de colocación.

## Redes dirigidas

En una red dirigida las aristas tienen orientación.

Ejemplo: prerequisitos de materias.

```{python}
DG = nx.DiGraph()

DG.add_edge("Álgebra I", "Álgebra II")
DG.add_edge("Álgebra II", "Geometría")
DG.add_edge("Cálculo I", "Cálculo II")

pos = nx.spring_layout(DG, seed=10)

nx.draw(DG, pos,
        with_labels=True,
        node_size=2500,
        node_color="lightcoral",
        arrows=True,
        arrowsize=20)

plt.title("Red dirigida (prerrequisitos)")
plt.show()
```

**Grado en redes dirigidas**

- *In-degree*: número de aristas que llegan.

- *Out-degree*: número de aristas que salen.

```{python}
print("In-degree:", dict(DG.in_degree()))
print("Out-degree:", dict(DG.out_degree()))
```

## Graficas acíclicas

Un grafo dirigido es acíclico si no contiene ciclos.

```{python}
DAG = nx.DiGraph()
DAG.add_edges_from([
    (1,2),
    (1,3),
    (2,4),
    (3,4)
])

print("¿Es DAG?", nx.is_directed_acyclic_graph(DAG))
```

Ordenamiento topológico:

```{python}
list(nx.topological_sort(DAG))
```

Si numeramos los vértices según ese orden, la matriz de adyacencia queda triangular superior.

En un grafo dirigido sin ciclos, existe un orden de los vértices tal que todas las aristas van “hacia adelante” en ese orden. `nx.topological_sort` devuelve ese orden.

```{python}
order = list(nx.topological_sort(DAG))
print(order)
```

Si reetiquetas/ordenas los vértices según ese orden y construyes la matriz de adyacencia en ese orden, la matriz queda triangular superior. Por ejemplo:

```{python}
DAG = nx.DiGraph()
DAG.add_edges_from([(1,2),(1,3),(2,4),(3,4)])

order = list(nx.topological_sort(DAG))
print("Orden topológico:", order)

A = nx.to_numpy_array(DAG, nodelist=order, dtype=int)
print("Matriz en ese orden:\n", A)

A_weird = A.T
print(A_weird)
```


## Redes k-regulares

Un grafo es $k$-regular si todos los vértices tienen grado $k$.

```{python}
R = nx.random_regular_graph(d=3, n=8)

nx.draw(R, with_labels=True, node_size=1500)
plt.title("Grafo 3-regular")
plt.show()
```

## Multigrafos (multiaristas)

En algunos sistemas pueden existir varias relaciones entre dos nodos.

Ejemplo: dos actores que colaboran en varias películas.

```{python}
MG = nx.MultiGraph()

MG.add_edge("A","B")
MG.add_edge("A","B")
MG.add_edge("A","B")

print("Número de aristas entre A y B:",
      MG.number_of_edges("A","B"))
```

Y para visualziarla:

```{python}
pos = nx.spring_layout(MG, seed=3)
nx.draw(MG, pos, with_labels=True, node_size=2000)
plt.title("MultiGraph")
plt.show()
```


Para que se vea que hay varias aristas entre los mismos nodos, usamos connectionstyle con distintos radios.

```{python}
MG = nx.MultiGraph()
MG.add_edge("A","B")
MG.add_edge("A","B")
MG.add_edge("A","B")
MG.add_edge("B","C")

pos = nx.spring_layout(MG, seed=2)

# Dibujo de nodos
nx.draw_networkx_nodes(MG, pos, node_size=2000, node_color="lightgreen")
nx.draw_networkx_labels(MG, pos)

# Dibujo de aristas: si son paralelas, usamos curvaturas distintas
edges = list(MG.edges(keys=True))
for i, (u, v, k) in enumerate(edges):
    rad = 0.15 * (i % 3)  # radios 0, 0.15, 0.30 (repite)
    nx.draw_networkx_edges(
        MG, pos,
        edgelist=[(u, v)],
        width=2,
        connectionstyle=f"arc3,rad={rad}",
        edge_color="gray"
    )

plt.title("MultiGraph con multiaristas (arcos curvos)")
plt.axis("off")
plt.show()

print("Número de aristas A-B:", MG.number_of_edges("A","B"))
```

## Loops (lazos)

Un loop es una arista de un nodo a sí mismo.

```{python}
G = nx.Graph()
G.add_edge("A","A")  # loop
G.add_edge("A","B")

print("Grados:", dict(G.degree()))
```

Importante:

En grafos no dirigidos, un loop contribuye 2 al grado.

NetworkX dibuja loops como “arcos” pequeños, pero a veces quedan discretos.

```{python}
G = nx.Graph()
G.add_edges_from([("A","A"), ("A","B"), ("B","C"), ("C","C")])  # loops en A y C

pos = nx.spring_layout(G, seed=4)

nx.draw(G, pos, with_labels=True, node_size=2000, node_color="lightblue",
        width=2, edge_color="gray")

plt.title("Grafo con loops en A y C")
plt.show()
```

También podemos listarlos:

```{python}
print("Loops:", list(nx.selfloop_edges(G)))
```

## Redes bipartitas

Ejemplo: películas y actores.

```{python}
data = {
    "Movie": ["Matrix","Matrix","Titanic","Titanic","Inception"],
    "Actor": ["Keanu","Carrie","Leonardo","Kate","Leonardo"]
}

df = pd.DataFrame(data)
```

Vamos a construirla:

```{python}
B = nx.Graph()

movies = df["Movie"].unique()
actors = df["Actor"].unique()

B.add_nodes_from(movies, bipartite=0)
B.add_nodes_from(actors, bipartite=1)

B.add_edges_from([(row.Movie,row.Actor)
                  for _,row in df.iterrows()])

nx.draw(B, with_labels=True, node_size=2000)
plt.title("Red bipartita")
plt.show()
```

Otra forma de hacer el plot:

```{python}
pos = nx.bipartite_layout(B, movies)  # movies será la capa superior

nx.draw(B, pos,
        with_labels=True,
        node_size=2000,
        node_color="lightblue")

plt.title("Red bipartita (películas arriba, actores abajo)")
plt.show()
```

Y se puede "forzar" también esto:

```{python}
movies = list(df["Movie"].unique())
actors = list(df["Actor"].unique())

pos = {}

# Películas arriba (y=1)
for i, movie in enumerate(movies):
    pos[movie] = (i, 1)

# Actores abajo (y=0)
for i, actor in enumerate(actors):
    pos[actor] = (i, 0)

nx.draw(B, pos,
        with_labels=True,
        node_size=2000,
        node_color="lightyellow",
        edge_color="gray")

plt.title("Red bipartita forzada (arriba películas, abajo actores)")
plt.ylim(-0.5, 1.5)
plt.show()
```

Otra forma más, coloreando cada capa:

```{python}
color_map = []

for node in B.nodes():
    if node in movies:
        color_map.append("lightcoral")
    else:
        color_map.append("lightblue")

nx.draw(B, pos,
        with_labels=True,
        node_color=color_map,
        node_size=2000)

plt.title("Red bipartita con capas diferenciadas")
plt.show()
```

### Matriz de incidencia

```{python}
B_matrix = np.zeros((len(movies), len(actors)))

for _,row in df.iterrows():
    i = list(movies).index(row.Movie)
    j = list(actors).index(row.Actor)
    B_matrix[i,j] = 1

print(B_matrix)
```

### Proyección one-mode

```{python}
W = B_matrix.T @ B_matrix
print(W)
```

```{python}
from networkx.algorithms import bipartite

df = pd.DataFrame({
    "Movie": ["Matrix","Matrix","Titanic","Titanic","Inception"],
    "Actor": ["Keanu","Carrie","Leonardo","Kate","Leonardo"]
})

movies = list(df["Movie"].unique())
actors = list(df["Actor"].unique())

# Grafo bipartito
B = nx.Graph()
B.add_nodes_from(movies, bipartite=0)
B.add_nodes_from(actors, bipartite=1)
B.add_edges_from([(row.Movie, row.Actor) for _, row in df.iterrows()])

# Posiciones forzadas (películas arriba, actores abajo)
pos = {}
for i, m in enumerate(movies):
    pos[m] = (i, 1)
for i, a in enumerate(actors):
    pos[a] = (i, 0)

# Colores por capa
node_colors = ["lightcoral" if n in movies else "lightblue" for n in B.nodes()]

nx.draw(B, pos, with_labels=True, node_color=node_colors, node_size=2000, edge_color="gray")
plt.title("Bipartita: películas (arriba) – actores (abajo)")
plt.ylim(-0.6, 1.6)
plt.axis("off")
plt.show()
```

Vamos a crear las dos proyecciones.

### Proyección one-mode a Actores

```{python}


# Proyección a actores (one-mode)
P_actors = bipartite.weighted_projected_graph(B, actors)

print("Aristas (actor-actor) con pesos:", list(P_actors.edges(data=True)))

posA = nx.spring_layout(P_actors, seed=12)
nx.draw(P_actors, posA, with_labels=True, node_size=2000, node_color="lightblue", edge_color="gray")

# Etiquetas de peso
labelsA = nx.get_edge_attributes(P_actors, "weight")
nx.draw_networkx_edge_labels(P_actors, posA, edge_labels=labelsA)

plt.title("Proyección one-mode: red de actores (peso = películas compartidas)")
plt.axis("off")
plt.show()
```

### Proyección one-mode a PELÍCULAS

```{python}
# Proyección a películas (one-mode)
P_movies = bipartite.weighted_projected_graph(B, movies)

print("Aristas (movie-movie) con pesos:", list(P_movies.edges(data=True)))

posM = nx.spring_layout(P_movies, seed=12)
nx.draw(P_movies, posM, with_labels=True, node_size=2300, node_color="lightcoral", edge_color="gray")

labelsM = nx.get_edge_attributes(P_movies, "weight")
nx.draw_networkx_edge_labels(P_movies, posM, edge_labels=labelsM)

plt.title("Proyección one-mode: red de películas (peso = actores compartidos)")
plt.axis("off")
plt.show()
```

Si $B$ es la matriz de incidencia (películas × actores), entonces:

- $B^TB$: co-ocurrencia actor–actor

- $BB^T$: co-ocurrencia película–película


```{python}
# Matriz de incidencia: filas=películas, columnas=actores
Bmat = np.zeros((len(movies), len(actors)), dtype=int)

movie_idx = {m:i for i,m in enumerate(movies)}
actor_idx = {a:j for j,a in enumerate(actors)}

for _, row in df.iterrows():
    Bmat[movie_idx[row.Movie], actor_idx[row.Actor]] = 1

print("B (películas x actores):\n", Bmat)

W_actors = Bmat.T @ Bmat   # actores x actores
W_movies = Bmat @ Bmat.T   # películas x películas

print("\nB^T B (actores x actores):\n", W_actors)
print("\nB B^T (películas x películas):\n", W_movies)
```


## Árboles

En Python, podemos crear árboles con la instrucción `nx.path_graph(n)`

```{python}
T = nx.path_graph(6)
nx.draw(T, with_labels=True)
```

Podemos verificar si una gráfica dada es un árbol, al verificar la condición de que $|E| = |V|-1$.

```{python}
n = T.number_of_nodes()
m = T.number_of_edges()

print("Nodos:", n)
print("Aristas:", m)
print("¿Cumple m = n-1?", m == n-1)
```

**Ejercicio:** Genera un `cycle_graph(6)`. Verifica si es un árbol. Elimina una arista y vuelve a verificar.

Veamos otros algoritmos de `networkx` para generar árboles.

- `prefix_tree`: Un "árbol de prefijos" representa la estructura de prefijos de las cadenas. Cada nodo representa un prefijo de alguna cadena. La raíz representa el prefijo vacío con hijos para los prefijos de una sola letra, que a su vez tienen hijos para cada prefijo de dos letras, comenzando con la letra correspondiente al nodo padre, y así sucesivamente. Añade artificialmente dos nodos, el nodo raíz y el nodo `NIL`. El nodo raíz siempre es 0 y su atributo de origen es "Ninguno". Es el único nodo con grado de entrada cero. El nodo nulo siempre es -1 y su atributo de origen es "NIL". Es el único nodo con grado de salida cero.

```{python}
paths = ["ab", "abs", "ad"]
T = nx.prefix_tree(paths)
list(T.edges)
```

```{python}
nx.draw(T, with_labels= True)
```

```{python}
nx.is_tree(T)
```

```{python}
T.remove_node(-1)
nx.draw(T, with_labels= True)
nx.is_tree(T)
```

Podemos recuperar las trayectorias que teníamos.

```{python}
paths = ["ab", "abs", "ad"]
T = nx.prefix_tree(paths)
root, NIL = 0, -1

recovered = []
for v in T.predecessors(NIL):
    prefix = ""
    while v != root:
        prefix = str(T.nodes[v]["source"]) + prefix
        v = next(T.predecessors(v))  # only one predecessor
    recovered.append(prefix)
sorted(recovered)
```

- `random_labeled_tree`:

```{python}
G = nx.random_labeled_tree(5, seed=42)
nx.is_tree(G)
nx.draw(G, with_labels = True)
```

```{python}
DG = nx.DiGraph()
DG.add_edges_from(G.edges)
nx.is_tree(DG)
nx.draw(DG, with_labels = True)
```

- `random_labeled_rooted_forest`:

```{python}
F = nx.random_labeled_rooted_forest(10, seed = 42)
nx.is_forest(F)
nx.draw(F, with_labels = True)
```

- `random_unlabeled_rooted_forest`

```{python}
#F2 = nx.random_unlabeled_rooted_forest(10, number_of_forests=3, seed = 42)
#nx.is_forest(F2)
#nx.draw(F2, with_labels = True)
```

## Gráficas planas

Con la función `nx.check_planarity(Graph_object)` podemos verificar si una red es plana o no.

```{python}
G1 = nx.cycle_graph(5)
nx.check_planarity(G1)
```

```{python}
G2 = nx.complete_graph(6)
nx.draw(G2, with_labels=True)
is_planar, P = nx.check_planarity(G2, counterexample=True)
```

```{python}
print(is_planar)
nx.draw(P, with_labels=True)
```

**Ejercicio:** Verifica la planaridad de `complete_graph(4)` y `complete_graph(5)`.

## Grado y grado medio

```{python}
G = nx.cycle_graph(6)
dict(G.degree())
```

```{python}
G.degree[1]
```

Podemos obtener también un histograma de los grados pero en forma de lista, la frecuencia de cada valor de grado.

```{python}
nx.degree_histogram(G)
```

El grado medio lo podemos obtener de la siguiente forma:

```{python}
deg_values = [d for n,d in G.degree()]
c = np.mean(deg_values)
print("EL grado medio c es igual a ", c)
```

Teóricamente, el grado medio cumple que $c=\frac{2m}{n}$, donde $m$ es el número de aristas y $n$ el número de vértices.

```{python}
n = G.number_of_nodes()
m = G.number_of_edges()
v = 2*m/n
print('Se cumple la relación c=2m/n', c == v)
```


**Ejercicio:** Crea una `complete_graph(8)`, calcula el grado medio y comparalo con la fórmula teórica.

## Densidad

Para una red no dirigida, tenemos lo siguiente:

```{python}
G = nx.path_graph(10)
nx.density(G)
```

Para el caso de una red dirigida,

```{python}
DG = nx.DiGraph()
DG.add_edges_from([(1,2),(2,3),(3,4)])
nx.density(DG)
```

**Ejemplo:** Compara la desidad de las gráficas `path_graph(20)` y `complete_graph(20)`. ¿Cuál es sparse y cuál densa?

### Sparsidad y crecimiento

```{python}
for n in [20,50,100]:
   G = nx.path_graph(n)
   print("n =", n, "densidad =", nx.density(G))
```


## Redes multicapa

Podemos definir las aristas con el atributo de capas como sigue:

```{python}
G = nx.Graph()

# Podemos definir las aristas con el atributo de capas
edges_to_add = [
    (1, 2, {'layer': 'physical'}),
    (1, 3, {'layer': 'physical'}),
    (2, 4, {'layer': 'logical'}),
    (3, 4, {'layer': 'logical'})
]

G.add_edges_from(edges_to_add)

print(G.edges(data=True))
```

Una forma de dibujarla es como sigue:

```{python}
G = nx.Graph()
G.add_edges_from([(1, 2, {'layer': 'physical'}), (1, 3, {'layer': 'physical'}), (2, 4, {'layer': 'logical'}), (3, 4, {'layer': 'logical'})])

pos = nx.spring_layout(G) 

# Separamos la lista de vértices según la capa

physical_edges = [(u, v) for u, v, d in G.edges(data=True) if d.get('layer') == 'physical']
logical_edges = [(u, v) for u, v, d in G.edges(data=True) if d.get('layer') == 'logical']

# Dibujamos vértices y aristas de diferentes capas con diferentes colores
nx.draw_networkx_nodes(G, pos, node_color='skyblue')
nx.draw_networkx_edges(G, pos, edgelist=physical_edges, edge_color='red', width=2)
nx.draw_networkx_edges(G, pos, edgelist=logical_edges, edge_color='blue', width=1, style='dashed')
nx.draw_networkx_labels(G, pos)

plt.title("Redes Multicapa")
plt.axis('off')
plt.show()

```

```{python}
G = nx.Graph()

G.add_edge("Ana","Luis", layer="amistad")
G.add_edge("Ana","Luis", layer="trabajo")

G.edges(data=True)

nx.draw(G)
```

**Ejercicio:** ¿Cómo cambiaría el grado si consideramos cada capa por separado?



## Caminos y trayectorias

```{python}
G = nx.Graph()
G.add_edges_from([
   (1,2),
   (2,3),
   (3,4),
   (2,4),
   (4,5)
])

nx.draw(G, with_labels=True)
```

Podemos listas todos los posibles caminos simples(sin vértices repetidos):

```{python}
list(nx.all_simple_paths(G, source=1, target=5))
```

Se puede demostrar que que un camino simple se puede encontrar en tiempo $O(V+E)$ pero el número de trayectorias simples puede ser muy grande, por ejemplo para gráficas completas de orden $n$ es de tiempo $O(n!)$.

Uno puede especificar trayectorias de longitud $\leq r$ (`cutoff`) como entre dos nodos `source` y `target`:

```{python}
G = nx.complete_graph(4)
paths = nx.all_simple_paths(G, source=0, target=3, cutoff=2)
print(list(paths))
```

Y podemos obtenerlas también como la lista de aristas:

```{python}
paths = nx.all_simple_paths(G, source=0, target=3)
for path in map(nx.utils.pairwise, paths):
    print(list(path))
```

Podríamos también fijar solo uno de los nodos y el otro variarlo:

```{python}
G = nx.complete_graph(4)
for path in nx.all_simple_paths(G, source=0, target=[3, 2]):
    print(path)
```

La trayectoria que va de un vértice a si mismo de tamaño 0:

```{python}
G = nx.empty_graph(5)
list(nx.all_simple_paths(G, source=0, target=0))
```

Siempre se incluye en las trayectorias la trayectoria de 0 a 0.

```{python}
G = nx.path_graph(3)
list(nx.all_simple_paths(G, source=0, target={0, 1, 2}))
```

Podemos contar las trayectorias de una raíz a sus hojas en una gráfica dirigida acíclica.

```{python}
G = nx.DiGraph([(0, 1), (1, 2), (0, 3), (3, 2)])
roots = (v for v, d in G.in_degree() if d == 0)
leaves = (v for v, d in G.out_degree() if d == 0)
all_paths = []
for root in roots:
    for leaf in leaves:
        paths = nx.all_simple_paths(G, root, leaf)
        all_paths.extend(paths)
all_paths
```

Iterar sobre cada ruta desde los nodos raíz a los nodos hoja en un gráfico acíclico dirigido pasando todas las hojas juntas para evitar cálculos innecesarios:

```{python}
G = nx.DiGraph([(0, 1), (2, 1), (1, 3), (1, 4)])
roots = (v for v, d in G.in_degree() if d == 0)
leaves = [v for v, d in G.out_degree() if d == 0]
all_paths = []
for root in roots:
    paths = nx.all_simple_paths(G, root, leaves)
    all_paths.extend(paths)
all_paths
```

En las multigráficas, es decir si tenemos aristas paralelas, nos va a regresar las trayectorias múltiple veces:

```{python}
G = nx.MultiDiGraph([(0, 1), (0, 1), (1, 2)])
list(nx.all_simple_paths(G, 0, 2))
```


Como decíamos antes, el tiempo en el que encuentra caminos simples puede ser muy grande, entonces es recomendado preguntarse primero si existen caminos entre dos nodos.

```{python}
G1 = nx.Graph()
G1.add_edges_from([
   (1,2),
   (2,3),
   (3,4),
   (2,4),
   (4,5)
])
nx.has_path(G1, 1, 4)
```

```{pyton}
G2 = nx.Graph()
G2.add_edges_from([(1, 2), (2, 3), (4, 5)])

# nodo 1 y nodo 3 
path_exists_1_to_3 = nx.has_path(G2, 1, 3)
print(f"Existe una trayectoria de 1 a 3: {path_exists_1_to_3}")

# Nodo 1 y nodo 4 
path_exists_1_to_4 = nx.has_path(G2, 1, 4)
print(f"Existe una trayectoria de 1 a 4: {path_exists_1_to_4}")
```

**Ejercicio:** Construye una red que no tenga un camino entre dos nodos dados. Y usa la función `has_path()` para verificarlo.

## Trayectorias más cortas

```{python}
G1 = nx.Graph()
G1.add_edges_from([
   (1,2),
   (2,3),
   (3,4),
   (2,4),
   (4,5)
])
nx.shortest_path(G1, source=1, target=4)
```

```{python}
G1 = nx.Graph()
G1.add_edges_from([
   (1,2),
   (2,3),
   (3,4),
   (2,4),
   (4,5)
])
nx.shortest_path_length(G1, source=1, target=4)
```

Para el caso de gráficas con peso:

```{python}
WG = nx.Graph()
WG.add_weighted_edges_from([
 (1,2,1),
   (2,3,2),
   (1,3,5),
   (3,4,1)
])

nx.shortest_path(WG, source=1, target=4, weight="weight")
```

Como vemos, networkx tiene implementado el calcular la trayectoria más corta tanto para redes dirigidas, no dirigidas, pesadas y sin peso solo indicandolo en los argumentos de la función.

```{python}
# Grafica no dirigida con pesos
G = nx.Graph()
G.add_edge("A", "B", weight=4)
G.add_edge("A", "C", weight=2)
G.add_edge("B", "C", weight=5)
G.add_edge("B", "D", weight=10)
G.add_edge("C", "E", weight=3)
G.add_edge("E", "D", weight=4)
G.add_edge("D", "F", weight=11)

# Calcular la trayectoria más corta de A a F considerando pesos
weighted_path = nx.shortest_path(G, source="A", target="F", weight="weight")
print(weighted_path)

# Calcular la trayectoria más corta de A a F ignorando pesos
unweighted_path = nx.shortest_path(G, source="A", target="F")
print(unweighted_path)
```

**Ejercicio:** Crea una red dirigida con pesos con 7 vértices. Calcula la trayectoria más corta entre dos nodos especificos y modifica los pesos para que cambie el camino más corto.

| Algoritmo | ¿Soporta pesos? | Tipo de consulta | Complejidad temporal | Recomendado para |
|-----------|-----------------|------------------|----------------------|------------------|
| Búsqueda en Anchura (BFS) | Solo grafos no ponderados | Fuente única, par único | \(O(V + E)\) | Opción más rápida para grafos no ponderados; camino más corto en número de saltos |
| Algoritmo de Dijkstra | Sí | Fuente única, par único | \(O((V + E)\log V)\) | Opción de propósito general para grafos con pesos no negativos |
| Bellman–Ford | Sí | Fuente única, par único | \(O(VE)\) | Grafos con pesos negativos |
| Floyd–Warshall | Sí | Todos los pares | \(O(V^3)\) | Grafos densos o cuando se necesitan caminos más cortos entre todos los pares |
| Johnson | Sí | Todos los pares | \(O(V(V + E)\log V)\) | Caminos más cortos entre todos los pares con pesos negativos |

Manual de NetworkX:
https://networkx.org/documentation/stable/reference/algorithms/shortest_paths.html

Si no se especifica, por lo general se usa *Breadth–First Search* para redes no pesadas y *Dijkstra’s Algorithm* para redes con pesos.

Otra función que podemos usar es la de el promedio de las trayectorias más cortas.

\[ a = \sum_{s,t\in V, s\neq t} \frac{d(s,t)}{n}\]


```{python}
G = nx.path_graph(5)
nx.average_shortest_path_length(G)
```

Y para redes no conexas:

```{python}
G = nx.Graph([(1, 2), (3, 4)])
for C in (G.subgraph(c).copy() for c in nx.connected_components(G)):
    print(nx.average_shortest_path_length(C))
```

### Caminos

La función de networkx que nos regresa los caminos (que pueden pasar por el mismo vértice, arista o regresar sobre alguna arista), se le debe especificar la longitud de los caminos.

```{python}
G = nx.Graph([(0, 1), (1, 2)])
walks = nx.number_of_walks(G, 2)
walks
```

```{python}
total_walks = sum(sum(tgts.values()) for _, tgts in walks.items())
total_walks
```

Podemos especificar también el nodo `source` y el `target`:

```{python}
walks = nx.number_of_walks(G, 1)
walks[0]
```

```{python}
# Cantidad de caminos desde el 0 de longitud 1
sum(walks[0].values())
```

```{python}
walks[0][1]
```


### Predecesor, antecesor y descendientes

- `ancestors(G, source)`: Devuelve todos los nodos que pueden llegar a `source` siguiendo la dirección de las aristas.

Son los nodos desde los cuales se puede alcanzar `source`.

```{python}
DG = nx.path_graph(5, create_using=nx.DiGraph)
sorted(nx.ancestors(DG, 2))
```

Se puede incluir manualmente el nodo `source`.

```{python}
sorted(nx.ancestors(DG, 2) | {2})
```

- `descendants(G, source)`: Devuelve todos los nodos alcanzables desde `source`. 

Son los nodos a los que podemos llegar desde `source`.

```{python}
DG = nx.path_graph(5, create_using=nx.DiGraph)
sorted(nx.descendants(DG, 2))
```

Se puede incluir manualmente el nodo `source`.

```{python}
sorted(nx.descendants(DG, 2) | {2})
```


- `predecessor(G, source, ...)`: Podemos obtener la lista de predecesores para la trayectoria del vértice `source` a todos los vértices de la gráfica. Lo que nos da es un diccionario. Se construye el árbol de exploración desde `source`.

```{python}
G = nx.path_graph(4)
list(G)
nx.predecessor(G, 0)
nx.predecessor(G, 0, cutoff=2)
```


## Componentes conexas


```{python}
G = nx.Graph()
G.add_edges_from([(1,2),(2,3),(4,5)])

nx.draw(G, with_labels=True)
```

```{python}
list(nx.connected_components(G))
```

- `number_connected_components`: Cuenta cuántas componentes conexas tiene un grafo no dirigido.

```{python}
nx.number_connected_components(G)
```

- `is_connected`: Verifica si un grafo no dirigido es completamente conexo. Es decir, si todos los nodos pertenecen a una sola componente.

```{python}
nx.is_connected(G)
```

Si conectamos los dos grupos:

```{python}
G.add_edge(3,4)
nx.is_connected(G)
```

- `number_weakly_connected_components`: Se usa para grafos dirigidos. Cuenta las componentes débilmente conexas. 

```{python}
DG = nx.DiGraph()

DG.add_edges_from([
    (1,2),
    (2,3),
    (4,5)
])

nx.draw(DG, with_labels=True)
plt.show()

nx.number_weakly_connected_components(DG)
```


- `number_strongly_connected_components`: Cuenta las componentes fuertemente conexas en un grafo dirigido. Un conjunto de nodos es fuertemente conexo si cada nodo puede alcanzar a todos los demás siguiendo la dirección de las aristas.

```{python}
DG = nx.DiGraph()

DG.add_edges_from([
    (1,2),
    (2,3),
    (3,1),
    (4,5)
])

nx.number_strongly_connected_components(DG)
```

Y también podemos preguntar por cuales son estas componentes. Para el caso de redes dirigidas, tenemos una forma de preguntar por las débilmente conectadas y las fuertemente conectadas.

```{python}
DG = nx.DiGraph()
DG.add_edges_from([
   (1,2),
   (2,3),
   (3,1),
   (3,4),
   (5,4)
])
```


```{python}
list(nx.weakly_connected_components(DG))
```

```{python}
list(nx.strongly_connected_components(DG))
```

Y para las In y Out componentes también:

- `descendants(G, source)`: nos regresa todos los vértices que son alcanzables desde algún vértice `source`.

- `ancestors(G, source)`: nos regresa todos los vértices que tienen una trayectoria al vértice `source`.

```{python}
nx.descendants(DG, 1)
nx.ancestors(DG, 1)
```

## Trayectorias independientes

- `edge_disjoint_paths()`: Devuelve caminos disjuntos por aristas entre dos nodos: los caminos no comparten aristas, pero sí pueden compartir nodos.

```{python}
G1 = nx.Graph()
G1.add_edges_from([
   (1,2),
   (2,3),
   (3,4),
   (2,4),
   (4,5)
])
list(nx.edge_disjoint_paths(G1, 1, 4))
```

Otro ejemplo:

```{python}
G2 = nx.Graph()
G2.add_edges_from([
    ("A","X"),
    ("X","B"),
    ("A","Y"),
    ("Y","X"),
    ("X","Z"),
    ("Z","B")
])

list(nx.edge_disjoint_paths(G2, "A", "B"))
```

- `node_disjoint_paths()`: Encuentra caminos disjuntos por nodos entre dos nodos. Dos caminos son node-disjoint si no comparten nodos internos. Esto mide cuántas rutas independientes existen entre dos nodos.

```{python}
G1 = nx.Graph()
G1.add_edges_from([
   (1,2),
   (2,3),
   (3,4),
   (2,4),
   (4,5)
])
list(nx.node_disjoint_paths(G1, 1, 4))
```

- `edge_connectivity()`: Mide la conectividad por aristas de un grafo. Es el mínimo número de aristas que hay que eliminar para desconectar el grafo.

```{python}
G = nx.cycle_graph(5)

nx.draw(G, with_labels=True)
plt.show()

nx.edge_connectivity(G)
```


## Conjuntos de corte

- `minimum_edge_cut`: Conjunto de corte por aristas mínimo.

```{python}
G1 = nx.Graph()
G1.add_edges_from([
   (1,2),
   (2,3),
   (3,4),
   (2,4),
   (4,5)
])
nx.minimum_edge_cut(G1, 1, 4)
```

- `minimum_node_cut:` Conjunto de corte por vértices mínimo.

```{python}
G1 = nx.Graph()
G1.add_edges_from([
   (1,2),
   (2,3),
   (3,4),
   (2,4),
   (4,5)
])
nx.minimum_node_cut(G1, 1, 4)
```


- `maximum_flow()`: Calcula el flujo máximo entre dos nodos en un grafo dirigido con capacidades.

```{python}
G = nx.DiGraph()

G.add_edge("s","a", capacity=3)
G.add_edge("s","b", capacity=2)

G.add_edge("a","b", capacity=1)
G.add_edge("a","t", capacity=2)
G.add_edge("b","t", capacity=3)

flow_value, flow_dict = nx.maximum_flow(G, "s", "t")

flow_value
```

```{python}
flow_dict
```


## Teorema max-flow / min-cut

El teorema dice flujo máximo = capacidad de corte. Veamos un ejemplo:

```{python}
G = nx.DiGraph()

G.add_edge("s","a", capacity=3)
G.add_edge("s","b", capacity=2)
G.add_edge("a","b", capacity=1)
G.add_edge("a","t", capacity=2)
G.add_edge("b","t", capacity=3)

flow_value, flow_dict = nx.maximum_flow(G, "s", "t")

cut_value, partition = nx.minimum_cut(G, "s", "t")
```


```{python}
flow_value == cut_value
```


## Teorema de Menger

- Versión por aristas: máximo número de caminos edge-disjoint = tamaño mínimo de edge-cut.

```{python}
G = nx.Graph()

G.add_edges_from([
("s","a"),
("a","t"),
("s","b"),
("b","t"),
("s","c"),
("c","t")
])

paths = list(nx.edge_disjoint_paths(G,"s","t"))
len(paths)
```

```{python}
size_edge_cut = nx.minimum_edge_cut(G,"s","t")
size_edge_cut
```

```{python}
len(paths) == len(size_edge_cut)
```


- Versión por vértices: máximo número de caminos node-disjoint == tamaño del mínimo node-cut.

```{python}
paths = list(nx.node_disjoint_paths(G,"s","t"))
len(paths) == len(nx.minimum_node_cut(G,"s","t"))
```


**Ejemplo completo:**

```{python}
import networkx as nx

# 1) Grafo base: 3 "caminos" paralelos entre s y t
G = nx.Graph()
G.add_edges_from([
    ("s","a"), ("a","t"),
    ("s","b"), ("b","t"),
    ("s","c"), ("c","t")
])

s, t = "s", "t"

# --- Menger (por aristas) ---
ed_paths = list(nx.edge_disjoint_paths(G, s, t))
min_e_cut = nx.minimum_edge_cut(G, s, t)

print("Edge-disjoint paths (lista):", ed_paths)
print("Número de edge-disjoint paths:", len(ed_paths))
print("Minimum edge cut:", min_e_cut)
print("Tamaño minimum edge cut:", len(min_e_cut))

# 2) Max-flow / min-cut (con capacidades unitarias)
DG = nx.DiGraph()
DG.add_edges_from((u, v, {"capacity": 1}) for u, v in G.edges())
DG.add_edges_from((v, u, {"capacity": 1}) for u, v in G.edges())  # porque G es no dirigido

flow_value, flow_dict = nx.maximum_flow(DG, s, t)
cut_value, (S, T) = nx.minimum_cut(DG, s, t)

print("\nMax flow value:", flow_value)
print("Min cut value:", cut_value)
print("Partición del min-cut: S =", S, " | T =", T)

# --- Menger (por nodos) ---
nd_paths = list(nx.node_disjoint_paths(G, s, t))
min_n_cut = nx.minimum_node_cut(G, s, t)

print("\nNode-disjoint paths (lista):", nd_paths)
print("Número de node-disjoint paths:", len(nd_paths))
print("Minimum node cut:", min_n_cut)
print("Tamaño minimum node cut:", len(min_n_cut))
```

**Ejercicio:** Considere el siguiente grafo que representa una red de transporte entre dos ciudades $s$ y $t$.

\[ s\rightarrow a \rightarrow c \rightarrow t \\
s\rightarrow b \rightarrow c \rightarrow t \\
s\rightarrow d \rightarrow c \rightarrow t\]

1) Dibuje el grafo y determine todos los caminos de $s$ a $t$.
2) Determine cuántos caminos edge-disjoint existen entre $s$ y $t$.
3) Determine el minimum edge cut que separa $s$ y $t$.
4) Suponga que cada arista tiene capacidad 1. ¿Cuál es el maximum flow entre $s$ y $t$?
5) Explique por qué este grafo tiene un cuello de botella.


## Flujo máximo y corte mínimo en redes con pesos

Consideremos la siguiente red:

```{python}
G = nx.DiGraph()

G.add_edge("s","a", capacity=3)
G.add_edge("s","b", capacity=2)

G.add_edge("a","b", capacity=1)
G.add_edge("a","t", capacity=2)

G.add_edge("b","t", capacity=3)

pos = nx.spring_layout(G, seed=42)

nx.draw(G, pos, with_labels=True, node_size=2000, node_color="lightblue")
labels = nx.get_edge_attributes(G, "capacity")
nx.draw_networkx_edge_labels(G, pos, edge_labels=labels)
```
Calculemos el flujo máximo.
```{python}
flow_value, flow_dict = nx.maximum_flow(G, "s", "t")
flow_value
```

Y la distribución del flujo sería entonces:

```{python}
flow_dict
```


Ahora calculamos el minimum cut:

```{python}
cut_value, partition = nx.minimum_cut(G, "s", "t")
cut_value
```

Y la partición nos quedaría como:

```{python}
partition
```

La partición es las componentes que quedan separadas al realizar el corte mínimo.

El corte mínimo representa el cuello de botella de la red.

Aunque haya muchas rutas, la capacidad total hacia $t$ es $2+3=5$, por lo que no puede pasar más flujo.


## El Laplaciano


Dada una matriz, recordemos que el Laplaciano está dado como $L=D-A$, donde $D$ es la matriz diagonal con los grados de los vértices y $A$ es la matriz de adyacencia. Si en `networkx` no proporcionamos la lista de vértices, el orden por default que usa para crear el Laplaciano, será el orden que nos regrese la función `G.nodes()`. Las matrices que devuelve `networkx` son matrices del tipo `sparse`, es decir, no almacenan los ceros para optimizar recursos. Si queremos ver una matriz con todas sus entradas, debemos convertirla a un arreglo de `numpy` o a una matriz densa con `todense()`.

Consideremos la siguiente gráfica $1\rightarrow 2 \rightarrow 3$.

```{python}
G = nx.path_graph(3)
nx.adjacency_matrix(G).todense()
```

Y el Laplaciano estaría dado por:

```{python}
L = nx.laplacian_matrix(G).todense()
L
```

En `networkx` también podemos calcular el Laplaciano normalizado $L_{norm}=D^{-172}LD^{1/2}$:

```{python}
nx.normalized_laplacian_matrix(G).todense()
```

Vimos también, que los valores propios del Laplaciano nos ayudan en algunos problemas en especifico y que revelaban propiedades estructurales de la gráfica.

```{python}
eigvals = np.linalg.eigvals(L)
eigvals
```

Y como ya vimos, siempre hay al menos un valor propio cero. En este ejemplo, hay exactamente uno que es cero, es decir vamos a tener solo una componente conexa.

```{python}
nx.number_connected_components(G)
```

Veamos un ejemplo con dos componentes conexas.

```{python}
G = nx.Graph()

G.add_edges_from([
(1,2),
(2,3),
(4,5)
])

L = nx.laplacian_matrix(G).todense()

eigvals = np.linalg.eigvals(L)

eigvals
```

```{python}
nx.number_connected_components(G)
```

Un ejemplo más:

```{python}
G = nx.cycle_graph(5)

nx.draw(G, with_labels=True)
```

```{python}
L = nx.laplacian_matrix(G).todense()
np.linalg.eigvals(L)
```

Si es posible definir el Laplaciano para redes dirigidas, pero muchas propiedades cambian.

```{python}
edges = [
    (1, 2),
    (2, 1),
    (2, 4),
    (4, 3),
    (3, 4),
]
DiG = nx.DiGraph(edges)
print(nx.laplacian_matrix(DiG).toarray())
```

Y como mencionamos, le podemos pasar el orden de los nodos.

```{python}
print(nx.laplacian_matrix(DiG, nodelist=[1, 2, 3, 4]).toarray())
```

Todos estos cálculos, usan el `out-degree`, si queremos usar el `in-degree`, se puede obtener la matriz reversa `G.reverse(copy=False)` y calcular la transpuesta del Laplaciano.

```{python}
print(nx.laplacian_matrix(DiG.reverse(copy=False)).toarray().T)
```

`Netoworkx` tiene implementado obtener los valores propios con la función `laplacian_spectrum`.

```{python}
G = nx.Graph()  # Gráfica con 5 vértices y 3 componentes conexas
G.add_nodes_from(range(5))
G.add_edges_from([(0, 2), (3, 4)])
nx.laplacian_spectrum(G)
```

**Ejercicios:**

1) Considere el grafo $1-2-3-4-1$. Calcula el grafo en Networkx, la matriz de adyacencia, el Laplaciano y los eigenvalores.

2) Realiza una gráfica con 4 componentes conexas y 10 vértices. Calcula el Laplaciano, y verifica que en efecto tenga 4 componentes conexas usando las propiedades del Laplaciano. Intercambia tu ejemplo con tus compañeros para que lo repliquen.


### Caminatas Aleatorias

Veamos el ejemplo de del grafo $1\rightarrow 2 \rightarrow 3$:

```{python}
import numpy as np
import networkx as nx

# grafo
G = nx.path_graph(3)

# matriz de adyacencia
A = nx.to_numpy_array(G)

# matriz de grados
deg = A.sum(axis=1)
D = np.diag(deg)

# inversa
D_inv = np.linalg.inv(D)

# matriz del libro
T = A @ D_inv

print("A=")
print(A)

print("\nT = A D^{-1}")
print(T)
```

```{python}
p = np.array([[1],[0],[0]])  # vector columna

for i in range(5):
    p = T @ p
    print("p =",p)
```

Construyamos un ejemplo más interesante.

```{python}
# Dos cliques conectadas por un puente
G1 = nx.complete_graph(range(0,6))
G2 = nx.complete_graph(range(6,12))
G  = nx.compose(G1, G2)
G.add_edge(5, 6)  # cuello de botella

# Matrices
A = nx.to_numpy_array(G)                     
deg = A.sum(axis=1)
D = np.diag(deg)
L = D - A                                    
Lnorm = nx.normalized_laplacian_matrix(G).toarray()
```


Vamos a construir $P$ y simular una caminata aleatoria. Vamos a hacer un cambio con respecto a la notación del libro por simplicidad. Vamos a considerar vectores fila, entonces la matriz de cambio será $D^{-1}A$.

```{python}
P =  np.linalg.inv(D) @ A

def random_walk(P, start, steps, rng=None):
    rng = np.random.default_rng(rng) #fijamos la semilla, si es por ej 0 se fija si no cambia en cada paso
    x = start # definimos el nodo donde comienza la caminata
    path = [x] # creamos una lista con el nodo donde comienza y donde se agregaran los siguientes nodos de la caminata
    for _ in range(steps):  # el _ significa que solo quiero repetir el proceso sin importar el valor del contador y lo haremos steps veces
        x = rng.choice(len(P), p=P[x]) # elije un numero j del vector entre 0 y n-1 con las probabilidades del vector fila 
        path.append(x) # agrega el nodo
    return path

path = random_walk(P, start=0, steps=20, rng=0)
path
```

Así, la probabilidad de ir al vértice $i$ será la siguiente(usando la fórmula del libro):

```{python}
pi = deg / deg.sum()
pi[:6], pi[6:]
```


Comprobemos que en el límite coincide:

```{python}
p = np.zeros(len(G))
p[0] = 1.0  # inicio en nodo 0
for _ in range(50):
    p = p @ P
p.round(4), pi.round(4)
```


## Ejemplos con datos reales

Ejercicio tomado de: `https://github.com/CambridgeUniversityPress/FirstCourseNetworkScience/tree/master`

```{python}
G = nx.read_graphml('D:/Users/hayde/Documents/R_sites/Ciencia_de_Redes/data/openflights_usa.graphml.gz')

print("Nodos:", G.number_of_nodes())
print("Aristas:", G.number_of_edges())
```

Los nodos en este grafo son aeropuertos, representados por sus códigos IATA; dos nodos están conectados por una arista si existe un vuelo programado que conecta directamente esos dos aeropuertos. Supondremos que este grafo es no dirigido, ya que un vuelo en una dirección generalmente implica que existe también un vuelo de regreso.

Por lo tanto, este grafo tiene aristas como `[('HOM', 'ANC'), ('BGM', 'PHL'), ('BGM', 'IAD'), ...]`

donde ANC corresponde a Anchorage, IAD corresponde a Washington Dulles, etc.

Estos nodos también tienen atributos asociados, que contienen información adicional sobre los aeropuertos.

```{python}
G.nodes['IND']
```

Y también estan guardados como diccionarios:

```{python}
G.nodes['IND']['name']
```


**Ejercicio 1:** ¿Hay un vuelo directo entre Indianápolis y Fairbanks, Alaska (FAI)? Un vuelo directo es aquel sin escalas.

**Ejercicio 2:** Si quisiera volar desde Indianápolis a Fairbanks, Alaska, ¿cuál sería el itinerario con el menor número de vuelos?

**Ejercicio 3:** ¿Es posible viajar desde cualquier aeropuerto de EE. UU. a cualquier otro, posiblemente con vuelos de conexión? En otras palabras, ¿existe una ruta en la red entre cada par de aeropuertos posibles?

